臺灣基隆地方法院民事裁定  
109年度簡上字第29號
上  訴  人  賴堯崑  
訴訟代理人  李耀馨律師
被上訴人    黃家倫  


上列當事人間確認本票債權不存在事件，上訴人對於本院民國10
9年12月30日所為109年度簡上字第29號判決提起上訴，本院裁定
如下：
    主  文
上訴駁回。
第三審訴訟費用由上訴人負擔。
    理  由
一、按對於簡易訴訟程序之第二審裁判，其上訴利益逾第466 條
    所定之額數者，當事人僅得以其適用法規顯有錯誤為理由，
    逕向最高法院提起上訴或抗告。對於簡易訴訟程序之第二審
    裁判，提起第三審上訴或抗告，須經原裁判法院之許可。前
    項許可，以訴訟事件所及之法律見解具有原則上之重要性者
    為限。民事訴訟法第436條之2第1項、第436條之3第1項、第
    2項定有明文。又所謂「適用法規顯有錯誤」，係指原第二
    審判決就其取捨證據所確定之事實適用法規顯有錯誤者而言
    ，不包括認定事實不當、判決不備理由或理由矛盾之情形在
    內。（最高法院80年台上字第1326號判例意旨、82年度台上
    字第2185號判決意旨、93年度台簡上字第32號裁定意旨參照
    ）。而所謂「原則上之重要性」，則係指該訴訟事件所涉及
    之法律問題意義重大，有加以闡釋之必要者而言。
二、上訴意旨略以：
  ㈠縱使原審認定上訴人於民國108年1月20日簽署協議及契約係
    有後，每期還款金額皆係償還利息，故總應付額新臺幣（下
    同）325萬扣除本金181萬元之144萬元利息並未超過民法205
    條所定法定利率上限，明顯違背經驗法則，因此所為之判決
    違背法令：
  ⒈按「…惟按民法第二百零五條既已立法限制最高利率，明定債
    權人對於超過週年百分之二十部分之利息無請求權，則當事
    人將包含超過週年百分之二十部分之延欠利息滾入原本，約
    定期限清償，其滾入之利息數額，仍應受法定最高利率之限
    制。故債權人對於滾入原本之超過限額利息部分 ，應認仍
    無請求權，以貫徹『防止重利盤剝，保護經濟弱者』之立法目
    的。又債之更改，固在消滅舊債務，以成立新債務，惟超過
    限額部分之利息，法律既特別規定債權人對之無請求權，債
    權人自不能以債之更改方式 ，使之成為有請求權，否則無
    異助長脫法行為，難以保護經濟上之弱者。… 從而本件債權
    人就該超過限額利息部分，得否請求，難謂無原則上之重要
    性，原法院未許可抗告人提起第三審上訴，自非允當。」最
    高法院91年台簡抗字第49號民事裁定（原判例）著有明文。
 ⒉經査：
  ⑴本件上訴人向被上訴人借款之利息為月息百分之五，超過法
    定最高利率：
  ①上訴人於原審109年3月12日審理時主張係以第一審附表一每
    個月支付之利息，以月息百分之五，回推計算借款金額，被
    上訴人於審理當日係以：「每次還款的金額有可能只有利息
    ，也可能利息加本金，所以沒辨法以還款金額回推實際借款
    金額」置辯，然並未否認約定月息百分之五。
  ②實際計算，從附表一編號一在104年6月30日是25,000元，附
    表二在借款一104年5月20日借款475,000元(實際借款為50萬
    元，先扣月息5%即25,000元，故為475,000元)原證4也有匯
    款紀錄25,000元，所以這是利息的支付，其餘部分，亦與此
    筆金額相同，可證明兩造約定之月息是5%無誤。
  ③至被上訴人訴訟代理人於第一審雖係以「每次還款的金額有
    可能只有利息，也可能利息加本金，所以沒辧法以還款金額
    回推實際借款金額」，然此第一審審理時賴嫚蒂作證時：「
    我弟弟（上訴人)也有問他之前借款是181萬元，也都有償還
    ，何沒有扣除他之前還的錢，還是以181萬元計算加上利息
    ，被告(被上訴人)說之前償還的都是利息…被告（被上訴人
    ）訴訟代理人:你剛提到原告提出181萬有部分還款，被告告
    知是利息，原告是不是還有就此部分有反對或其他的意見表
    示？」，顯見被上訴人賴嫚蒂證稱：108年1月20日告知上訴
    人先前還款均係償還利息乙節，並無爭執，故被上訴人稱：
    「每次還款的金額有可能只有利息，也可能利息加本金，所
    以沒辦法以還款金額回推實際借款金額」顯非真實。
  ⑵本件縱依被上訴人所述，於108年1月20日簽立契約書及協議
    書時計算之欠款為181萬元（只是假設，上訴人主張已經清
    償），則此181萬元應該包含108年1月20日前上訴人積欠被
    上訴人本金及利息，然兩造借款利息約定為月息5％，業超過
    民法第205條規定之法定最高利率，故如約定兩造欠款為181
    萬元，即與上揭最高法院91年台簡抗字第49號民事裁定之案
    例事實相同，均係將超過法定最高利率之利息（本件為月息
    5%），以債之更改方式，納入本金，使之有請求權，況本件
    非但將月息5%之利息納入181萬本金，且以此本金再計利息
    ，變成本金325萬元?自然違反民法第205條規定及上揭最高
    法院91年台簡抗字第49號民事裁定。
  ⑶再者，依照被上訴人所稱：將本金加上本金乘以利率乘以分
    期所有期數【（本金+本金×利率×期數)期數】計算，原判
    決認定本金325萬元其利率為14.7%元(計算式：265,848元1
    81萬元=14.7%)並無超過法定最高利息。然除其揭所示，本
    金325萬元計算基礎之181萬元即含有超過法定最高利率之利
    息存在外，另直接將全數期別金額，包含每期應繳之利息（
    該債權須依據每期存在本金計算，數額未定），全數作為本
    金，而無利息、本金之區分，已有錯誤；況原判決此種計算
    方式，乃以65期每年之本金均為181萬元，因此計算出每年
    利息均為265,848元，利率得出為14.7%元(265,848元181萬
    元=14.7%)，換言之，原判決之計算方式，其年息14.7%，係
    在僅還利息或第65期後一次清償之情形。然依原證1契約書
    即協議書約定，上訴人每期(即每月)支付5萬元，依據一般
    銀行如有本金償還每期利息須以當期重新計算，粗略算之，
    以第一年支付12期、每期5萬元，第一年支付60萬元，扣除
    每年利息265,848元，剩餘金額334,152元，如用來支付利息
    ，總共第一年支付的利息60萬元，當然超過年息20%，如334
    ,152元抵充本金，則第二年本金須要181萬元減去334,152元
    ，僅剩1,475,848元，利息就要低於265,848元，依此類推計
    算，每年利息金額逐漸下降，遠低265,848元，故原判決計
    算未逾法定最高利率之計算方式有誤，其所稱：未逾法定利
    率之說，當亦有所誤。
  ⑷退萬步言，如鈞院認定作為「分期償還契約書暨分期清償協
    議書」協商基礎之181萬元債權係基於107年1月10日金錢消
    費借貸契約書而來(請參原審被上證1)則被上證1金錢借貸契
    約書第3條清償期限並無填寫，整份契約書無利息、利率之
    記載，足見107年1月10日之181萬元是無約定清償期限及利
    息。觀諸上訴人自107年2月12日起至108年1月20日簽署原證
    1前，以每月90,500元金額，總共清償11次(請參第一審附表
    2編號還47至編號還58)，金額為995,500元，於108年1月20
    日時僅剩814,500元，而非被上訴人所稱之181萬元，既然兩
    造間於108年1月20日僅剩814,500元欠款，以181萬元為基礎
    做成之325萬元借貸相關契約合意，均有所誤，而系爭本票
    就超過814,500元部分，亦不存在。
  ㈡本件被上訴人明顯係以當鋪為名之地下錢莊，係以借貸取得
    高利為生，原審法院竟配合被上訴人所述，既不為月息利率
    之認定，亦放任被上訴人以債之更改、和解、假分期付款為
    名，行重利剝削之實，其認定全然悖離民法第205條 「防止
    重利盤剝，保護經濟弱者」之立法意旨，違背社會常情，與
    人民之觀感，越行越遠，無法保障人民。希望最高法院將原
    判決廢棄，還上訴人公道。　　　
  ㈢聲明：⒈原判決廢棄。⒉確認被上訴人持有臺灣基隆地方法院1
    08年度司票字第221號民事裁定所載之本票，對上訴人3,019
    ,000元本票債權不存在。⒊第一、二、三審訴訟費用均由被
    上訴人負擔。
三、經查，上訴意旨泛以原判決違背經驗法則，而仍執陳詞，主
    張兩造間借款利率為月息百分之5、兩造間清償之約定超過
    法定最高利率限制、借款已經清償等情，實係就原判決取捨
    證據、認定事實之當否加以指摘，要與適用法規顯有錯誤之
    情形無涉，遑論有所涉法律見解具有原則上重要性，而有待
    最高法院加以闡釋之情事，揆諸首揭說明，其上訴不應許可
    ，爰以裁定駁回之。
四、據上論結，依民事訴訟法第436條之3第3項後段、第95條、
    第78條，裁定如主文。 　　
中　　華　　民　　國　　110 　年　　4 　　月　　14　　日
                  審判長法  官  黃梅淑
　　　　　　　　　
                        法  官  徐世禎
　　　　　　　　　　　　
                        法  官  高偉文
以上正本證明與原本無異。
如對本裁定抗告，應於裁定送達後10日內向本院提出抗告狀，並
繳納抗告費新臺幣1,000 元。
中　　華　　民　　國　　110 　年　　4 　　月　　14　　日
                        書記官 王人俊